【裁判字號】    92,台上,4594
【裁判日期】    920821
【裁判案由】    貪污
【裁判全文】
最高法院刑事判決                              九十二年度台上字第四五九四號
    上  訴  人  台灣高等法院台南分院檢察署檢察官
    被      告  甲○○
    選任辯護人  吳啟勳律師
右上訴人因被告貪污案件，不服台灣高等法院台南分院中華民國九十一年十一月二十
七日第二審更審判決（九十年度上更(二)字第九五號，起訴案號：台灣嘉義地方法院檢
察署八十四年度偵字第五八六八號），提起上訴，本院判決如左：
    主  文
原判決撤銷，發回台灣高等法院台南分院。
    理  由
本件原判決以公訴意旨略以：被告甲○○於民國八十年六月起（至八十三年四月三十
日止），擔任嘉義縣溪口鄉公所建設課課長，為依據法令從事公務之人員。其於八十
二年間，明知嘉義縣溪口鄉鄉長王春所同意辦理之「本厝等兩村道路排水改善工程」
計畫施工項目中，「天然氣加壓站前道路」工程為其建設課主管之事務。且因該道路
工程中「天然氣加壓站前道路」工程係位在建商王子熊所興建，坐落該鄉○○段五八
二之二地號兩棟三層樓房前之八米都市○○道路上，而該都市○○道路尚未辦理徵收
補償，必須由相關道路用地所有權人出具同意書，供鄉公所先行使用後，方得施作該
工程。惟因被告有意向王子熊購買該二棟樓房中之一戶（即門牌號碼溪口鄉○○街九
十一號），為使該九十一號樓房取得聯外道路，明知該樓房前之道路用地（即溪口段
五八二之八號土地）所有權人黃輝鍠並未出具同意書，意圖使該九十一號樓房取得聯
外道路之利益，竟與該鄉公所建設課技士蔡鎮（業經原審法院八十九年度上更(一)字第
七一號判決無罪），基於共同之犯意聯絡，將非屬道路用地而為王子熊所有之溪口段
五八二之二號土地，一併列入該天然氣加壓站前道路用地所有權人清查表中，並囑請
不知情之雇員尤秀雅於八十二年四月二十六日，持該清查表至嘉義縣大林地政事務所
查填所有權人資料交給被告後，被告與蔡鎮共同欺騙王子熊先在溪口段五八二之二號
土地同意書上用印，被告再將該同意書上所載之「五八二之二號」地號，塗改變造為
「五八二之八號」地號，致地號與所有權人不符，而共同將此不實事項登載於職務上
所掌之公文書，並據而行使，使該天然氣加壓站前道路工程，得於八十二年十二月間
發包施作，足以生損害王子熊及黃輝鍠之權益，並因而使自己所購置該鄉○○街九十
一號樓房，取得聯外道路之不法利益。因認被告涉有貪污治罪條例第六條第一項第四
款之圖利罪及刑法第二百十三條之公務員不實登載罪嫌云云。審理結果，認被告所為
辯解渠無被訴貪污圖利及行使使公務員登載不實罪嫌，尚堪採信，因而將第一審關於
道路工程圖利及變造土地使用同意書部分論罪科刑之判決撤銷，改判諭知被告無罪，
固非無見。
惟查：(一)、依王子熊於調查單位檢視其出具之同意書時，指稱：「我用印時，同意書
中之地號為溪口段五八二｜二，……且我知道……五八二｜八號土地為黃輝鍠所有，
我怎可能有權利同意提供溪口鄉公所先行使用施工舖設水泥，……又該張同意書以藍
色原子筆所寫文字及簽名均非我本人筆跡，……我用印時，僅書寫地號……其餘……
均為空白。」等語，而被告檢視該同意書後，亦供稱：「同意書中五八二｜八地號、
面積、王子熊姓名、住址均係我本人所書。」等語（見調查卷(一)第八頁、第三十頁反
面）。另證人尤秀雅受命抄錄之土地所有權人清冊，僅記載「五八二｜二」號土地所
有權人王子熊及其住址，並未記載該地號土地之面積（見調查卷(二)第四頁），及被告
提出之七十二年土地清冊，所載「五八二｜八」號土地所有權人係游壁章等六人共有
，與王子熊無關（見偵查卷第三十八頁反面）。則王子熊出具之同意書原未記載「五
八二｜二」號土地之面積，被告事後擅自在空白處填載「四一三」平方公尺，是否旨
在塗改地號為「五八二｜八」號，使其面積與地號相符合，不無審酌之餘地。而該面
積「四一三」平方公尺，既係被告所填載，自無塗改痕跡之可言，原判決以同意書中
之面積無塗改痕跡，推論被告無變造該同意書並行使之故意，殊與論理法則有違。(二)
、依卷存之資料，該「五八二｜八」號土地，並非王子熊所有，則王子熊自無可能將
該土地提供給溪口鄉公所使用施工舖設水泥，原判決認定被告誤認王子熊出具之同意
書所載「五八二｜二」號錯誤，始予塗改為「五八二｜八」號，所為論斷，與經驗法
則亦屬有違。(三)、王子熊於一審另案蔡鎮被訴貪污案件到庭，雖證稱：「印章是伊蓋
的，伊在公所建設課，……甲○○前蓋的同意書，……已經有寫字了」等語，但其所
說「已經有寫字了」之語，是否指該同意書上已載有地號而已，抑亦記載面積「四一
三」平方公尺，原審並未詳細調查，即認王子熊偵查中與第一審之證詞先後不一，有
瑕疵，並推論王子熊在同意書上蓋章，已有面積「四一三」平方公尺之記載，其論斷
自非有據，亦有可議。(四)、被告縱認王子熊出具之同意書上所載地號「五八二｜二」
土地，與所載面積「四一三」平方公尺，不相符合，然該「五八二｜二」號土地確係
王子熊所有，王子熊有權利同意溪口鄉公所使用，被告如發見所載之面積與王子熊之
「五八二｜二」號土地不符，何以未塗改面積使之符合，而竟塗改為別人所有土地之
地號，原審未深入調查說明，遽行判決，亦有調查未盡及理由不備之違誤。檢察官上
訴意旨指摘原判決不當，非全無理由，應認仍有撤銷發回更審之原因。
據上論結，應依刑事訴訟法第三百九十七條、第四百零一條，判決如主文。
中      華      民      國    九十二    年      八      月    二十一    日
                              最高法院刑事第八庭
                                  審判長法官  莊  登  照
                                        法官  洪  明  輝
                                        法官  黃  一  鑫
                                        法官  魏  新  和
                                        法官  林  秀  夫
      右正本證明與原本無異
                                              書  記  官
中      華      民      國    九十二    年      八      月    二十七    日


司法院資訊處製作；財團法人民間司法改革基金會備份。
